臺灣高雄地方法院刑事判決　　　　　　　94年度易字第1511號
公　訴　人　臺灣高雄地方法院檢察署檢察官
被　　　告　乙○○
上列被告因業務侵占案件，經檢察官聲請簡易判決處刑（93年度
偵字第8509號），惟本院認本案不宜以簡易判決處刑，改依通常
訴訟程序審理，本院判決如下：
    主  文
乙○○無罪。
    理  由
一、本件公訴意旨係以：被告乙○○係位於高雄市○○區○○路
    72 號「萬利大廈」之住戶，其於民國92年12月間，趁萬利
    大廈管理委員會（下稱萬利大廈管委會）任期屆滿尚未改選
    之際，與另案被告鄭夙芳（業經檢察官為不起訴處分確定）
    籌組臨時管理會，由鄭夙芳擔任臨時召集人，並由被告負責
    代收社區管理費及支付廠商費用，為從事業務之人。詎被告
    竟基於意圖為自己不法所有之概括犯意，自92年2 月間起，
    連續將上開代收之管理費款項新台幣（下同）26,640元，支
    用於如附表所示被告之私人家用電話費、沖洗照片費用、人
    事代辦費、及與管委會無關之訴訟律師費等事項共18, 633
    元（其中印章部分係870 元，聲請簡易判決處刑書誤載為
    400 元），予以挪用侵吞入已。嗣於93年2 月27日，萬利大
    廈管委會召開區分所有權人會議，改選田傳宗為主任委員後
    ，始查悉上情。因認被告涉犯刑法第336 條第2 項之業務侵
    占罪嫌（檢察官於聲請簡易判決處刑書誤載為同法第335 條
    第1 項）。
二、按犯罪事實應依證據認定之，無證據不得認定犯罪事實，刑
    事訴訟法第154 條第2 項定有明文。又侵占業務上持有物之
    罪，必須其持有原因，係基於業務上之委託關係而發生，始
    能成立，合先敘明。本件檢察官認被告涉犯上揭業務侵占罪
    嫌，係以告訴代理人田文成及告訴人甲○○於偵查中之陳述
    ，卷附之高雄市前金區公所93年2 月27日高市金區民字第
    0930001314號函文所附萬利大廈區分所有權人會議紀錄1份
    、中華電信股份有限公司電信費收據、律師費收據、人事代
    辦費轉帳傳票、沖洗相片之統一發票及購買印章收據各1 份
    等，為其認定被告犯罪之依據。訊據被告固不否認其有於上
    揭時間，向萬利大廈住戶收取上述管理費，並將其花費於如
    附表所示用途之事實，惟堅決否認有何業務侵占之犯行，辯
    稱：伊不是財務會計人員，也沒有從事任何業務行為，伊當
    時認為管委會的委員任期已經屆滿而未改選，應視同解任，
    鄭夙芳及余正儒等人提議要成立新的管委會，但因為他們沒
    有時間，就委託伊來籌組臨時管委會的事，伊就向住戶說這
    件事，支持伊的人就把管理費交給伊，伊收取的管理費並沒
    有用在私人用途，伊還自己貼錢等語，經查：
（一）就證據能力之說明：本件告訴代理人田文成及甲○○於偵
      查中之陳述，係屬被告以外之人於審判外之言詞陳述，雖
      屬傳聞證據，惟被告於本院審理中同意作為證據，且本院
      審酌上開田文成及甲○○等人係於檢察官前為陳述，並無
      意思不自由之情形，亦認為適當，本院認均有證據能力。
（二）認定被告無罪之理由：
    (1)本件告訴代理人田文成於偵查中、甲○○於偵查及本院審
      理中均係指稱：被告係萬利大廈承租戶，其未經區分所有
      權人會議議決，也未經管委會同意，卻擅自向住戶收取管
      理費，且挪用管理費在私人用途上等語；證人田傳宗（即
      萬利大廈前主任委員）於本院審理中證稱：當時管委會並
      沒有委任被告向住戶收取管理費等語，核與被告所辯稱：
      伊不是管委會之財務會計人員等語相符，是被告並未接受
      告訴人萬利大廈管委會之委託向住戶收取管理費，被告與
      告訴人之間並無委任關係存在，自難認被告持有上開管理
      費，係因業務上之委託關係而來。
    (2)被告就其向住戶收取管理費之原因係辯稱：伊認為管委會
      的委員任期已經屆滿而未改選，應視同解任，伊和鄭夙芳
      等人欲成立新的管委會，並由伊負責籌組臨時管委會，伊
      就向住戶說這件事，支持伊的人就把管理費交給伊等語，
      並提出其向住戶收取管理費之住戶名單1 份為證（見本院
      94年度簡字第1277號卷第54頁），經本院傳喚證人余政儒
      （即該棟大廈之區分所有權人之1）於 本院審理中證稱：
      伊父親在過世前，曾告訴過伊，當時被告認為管委會已經
      任期屆滿，被告要成立新的管委會，伊父親才將管理費交
      給被告等語；證人許芷銨於本院審理中證述：伊是萬利大
      廈住戶，伊不知道該棟大廈是否有管委會，伊覺得被告很
      熱心在幫住戶服務，且被告說想成立新的管委會，所以伊
      就把管理費交給被告等語；證人陳永祥於本院審理中證稱
      ：伊是萬利大廈住戶，被告有來找伊說這棟大樓管委會已
      經任期屆滿，變成空殼子，且管理很亂，被告想出來成立
      新的管委會，希望伊支持，伊贊同他的意見才把管理費交
      給被告來改善這棟大樓等語，依上開3 位證人證詞可知，
      被告向證人許芷銨等人即萬利大廈住戶收取管理費時，係
      以其欲成立新的管委會為理由，並未以告訴人之名義即受
      管委會之委託而向渠等收取，是被告持有上開管理費，並
      非因受告訴人之委託收取，自難認係因業務上之原因而持
      有之物。
    (3)檢察官另引93年度偵字第8509號卷第50頁至第52頁之中華
      電信公司電信費收據等資料，作為認定被告將管理費挪用
      侵占之依據，而被告對於伊確有將管理費花用於如附表所
      示用途之事實均不爭執，惟另辯稱：伊當時是欲成立臨時
      管委會才向支持伊的住戶收取管理費，伊並沒有挪為私人
      用途，都是用在籌組臨時管委會等語，並提出萬利大廈臨
      時管理會函文1 份及鄭夙芳委任書4 份為證（見上開偵查
      卷第22頁至第26頁），依該函文內容所載，被告與鄭夙芳
      係以萬利大廈臨時管理會名義發函，並認為萬利大廈管委
      會未依法進行改選，而欲進行新任主任委員選舉而函告住
      戶週知，是被告確係有進行其所謂成立臨時管委會之事，
      而觀之上開卷附中華電信公司電信費收據等資料，分別係
      中華電信公司、莊進祥律師、文光堂印舖、國泰堂印舖所
      出具之收據及信利彩色攝影沖印行所出具之統一發票，均
      係被告所自行提出用以報帳之資料，且對其用途，被告供
      稱：ADSL費用是因為伊要上網查相關法令；人事代辦費係
      住戶要伊報人事開銷，伊就以1 天6 百元計算，伊總計報
      60天；律師費是因為伊想請莊進祥律師告田文成及田傳宗
      所付的定金；沖洗照片及印章等伊所花費的不只這些錢等
      語，核與上開收據及統一發票之內容大致相符，是被告於
      使用管理費時，均有向商家索取收據及統一發票以作為報
      帳之用，其並未刻意隱瞞使用管理費之流向，且客觀上亦
      難認上開用途與成立臨時管委會無關，況被告果真有將所
      收取管理費予以侵占入己之意圖，其自行任意花用即可，
      何需在花用管理費時再向商家索取收據以證明其用途之理
      ，是被告辯稱伊使用管理費均係用在籌組臨時管委會等語
      ，即其主觀上並無為自己不法所有之侵占意圖，尚堪採信
      。
    (4)綜上所述，被告係因欲成立臨時管委會為由自行向住戶收
      取管理費，其並非受告訴人即萬利大廈管委會之委託，故
      被告持有管理費並非因業務上之委託關係而持有，已與刑
      法業務侵占罪之構成要件不符，且被告確有使用管理費以
      進行籌組臨時管委會之相關事項，亦難認其主觀上有意圖
      為自己不法所有之侵占意圖。此外，復查無其他積極證據
      足認被告有公訴人所指業務侵占犯行，不能證明犯罪，依
      法自應為被告無罪之諭知。
據上論斷，應依刑事訴訟法第452 條、第301 條第1 項前段，判
決如主文。
中　　華　　民　　國　　94　　年　　12　　月　　8 　　日
                    刑事第15庭  審判長法　官  唐照明
                                      法  官  盧怡秀
                                      法  官  呂憲雄
以上正本證明與原本無異。
如不服本判決，應於收受送達後10日內向本院提出上訴書狀。
中　　華　　民　　國　　94　　年　　12　　月　　9 　　日
　　　　　　　　　　　　　　　　　　　書記官  吳良美
附 表：
┌──┬───────┬────────┐
│編號│項目          │ 金額（新台幣） │
├──┼───────┼────────┤
│1   │中華電信電話費│ 1,335元        │
├──┼───────┼────────┤
│2   │人事代辦費    │ 6,000元        │
├──┼───────┼────────┤
│3   │律師費        │ 10,000元       │
├──┼───────┼────────┤
│4   │沖洗照片、軟片│ 268元          │
├──┼───────┼────────┤
│5   │電池、軟片    │ 160元          │
├──┼───────┼────────┤
│6   │印章          │ 870元          │
└──┴───────┴────────┘
